【裁判字號】    98,抗,314
【裁判日期】    981130
【裁判案由】    清償債務強制執行聲明異議
【裁判全文】
臺灣高等法院高雄分院民事裁定           98年度抗字第314號
抗  告  人  乙○○
上列抗告人因與債務人甲○○間清償債務強制執行聲明異議事件
，對於民國98年10月13日臺灣高雄地方法院97年度執事聲字第8
號所為裁定提起抗告，本院裁定如下：
    主  文
抗告駁回。
抗告程序費用由抗告人負擔。
    理  由
一、本件抗告意旨略以：本案前經債權人高雄區中小企業銀行股
    份有限公司及龍星昇第五資產管理股份有限公司聲請強制執
    行，至特別拍賣程序仍因無人應買而流標（台灣高雄地方法
    院91年度執字第13815 號、93年度執字第17129 號、95年度
    執字第37193 號），而該等執行案件即係依據土地公告現值
    核定第一次拍賣底價，惟依現今之不動產景氣狀況及目前金
    融環境，南部土地行情已大幅貶落，如本案仍以公告現值訂
    為第一次拍賣底價，可預見亦將遭致流標之結果；且本案執
    行法院既已依專業鑑定人所鑑定之價格通知當事人陳述意見
    ，伊及債務人甲○○均無表示異議，執行法院理應以鑑定價
    格核定為第一次拍賣底價，詎執行法院未事先通知即驟然提
    高拍賣底價至鑑定價格近一倍左右，有違民事事件當事人進
    行主義之精神；又本案土地第一順位抵押權固設定本金最高
    限額新台幣（下同）14,400,000元，惟債務人於81 年 間之
    借款金額有其時空背景，而現今山坡地價格與81年間相較為
    天壤之別，執行法院以81年間之借款金額作為拍賣底價之參
    考，並不合理，爰提起抗告，求為廢棄原裁定等語。
二、抗告人聲請對債務人甲○○所有坐落高雄縣大樹鄉○○段54
    2、738 地號，面積分別為5,471 平方公尺、4,230 平方公
    尺，地目均為林，使用分區均為一般農業區之土地（下合稱
    系爭土地）強制執行；經執行法院命鑑定人鑑估系爭土地之
    價值，鑑估價格為6,305,650 元；系爭土地於98年1 月起之
    公告土地現值均為每平方公尺1,200 元，執行法院參酌此公
    告現值核定拍賣最低價額為11,650,000元，並定於98年8 月
    6 日進行第一次拍賣。抗告人就該拍賣底價之核定聲明異議
    ，經執行法院司法事務官及原審先後裁定駁回其異議，抗告
    人不服，提起本件抗告，以上各節有本件執行卷證可稽。
三、按拍賣不動產，執行法院應命鑑定人就該不動產估定價格，
    經核定後，為拍賣最低價額，強制執行法第80條定有明文。
    又鑑定人所估定之價格及當事人就鑑定價格所表示之意見，
    僅係執行法院核定拍賣最低價額重要之參考依據，執行法院
    並不受其拘束（辦理強制執行事件應行注意事項第42條參照
    ），且執行法院核定之價格應如何認為相當，原屬於執行法
    院職權裁量之範圍，亦非當事人所可任意指摘。再者，關於
    拍賣價額之核定，旨在防止不動產以不當之低價出賣，故由
    執行法院決定拍賣期日拍賣價格之最低限度，以確保不動產
    拍賣之適當價格，以兼顧債權人及債務人之利益。經查：
  (一)系爭土地自84年起至89年之公告現值均維持在每平方公尺1,
    400 元，91年至92年為每平方公尺1,200 元，93年至94年小
    幅下滑為每平方公尺1,100 元，95年至98年則回昇至每平方
    公尺1,200 元，此有高雄縣鳳山地政事務所98年9 月24日鳳
    地三字第0980011197號函附於原審卷可稽。而依平均地權條
    例第46條規定，直轄市或縣（市）政府對於轄區內之土地，
    應經常調查其地價動態，繪製地價區段圖並估計區段地價後
    ，提經地價評議委員會評定，據以編製土地現值表於每年一
    月公告，作為土地移轉及設定權利時，申報土地移轉現值之
    參考，並作為主管機關審核土地移轉現值及補償徵收地地價
    之依據。足見公告土地現值係縣市主管機關定期查勘轄區內
    土地價格變動，並詳為製作表、圖評估地價後，提經地價評
    議委員會評定之數據，且民間市場不動產交易或政府機關徵
    收土地，多參酌土地公告現值為衡量標準，甚或加計相當成
    數而以高於公告現值之價格為交易價格，是公告現值對於不
    動產價格自有一定之可信度，而得採為核定拍賣底價之重要
    參考依據。
  (二)參以，系爭土地於81年間曾設定本金最高限額14,400,000元
    之第一順位抵押權予抗告人前手之金融機構，更於87年間與
    其他11筆土地共同設定本金最高限額60,000,000元之第二順
    位抵押權予中租迪和股份有限公司（下稱中租迪和公司），
    以一般金融機構設定抵押貸款時之徵信及評估程序，及中租
    迪和公司主要從事融資業務，就其融資回收之擔保價值當經
    審慎評估，而仍願接受系爭土地以第二順位抵押權共同擔保
    ，益見系爭土地非無上述抵押權所擔保之價值。而執行法院
    依98年1 月公告之土地現值核定拍賣底價為11,650,000，與
    上述抵押權擔保之價值相近，徵此，堪認該拍賣底價與市價
    並無不相當。
  (三)至抗告人陳稱系爭土地前依公告現值核定拍賣底價均告流標
    ，現再依公告現值核定底價亦可預見將流標云云。惟依抗告
    人提出之拍賣網路資料所示（執行卷第91-96 頁），系爭土
    地係於92年至96年經多次拍賣流標，距本件原定第一次拍賣
    時間98年8 月6 日，至少已有2 年之久，而影響不動產交易
    之因素甚多，無從因系爭土地2 年前依公告現值拍賣流標，
    遽認現今參酌公告現值定拍賣底價亦將流標。
  (四)抗告人又稱系爭土地目前之價值與81年間設定抵押權時之價
    值係天壤之別，現今價值已大幅滑落，無從以借貸時之設定
    價值作為核定拍賣底價之參考云云。惟系爭土地自84年起至
    98年之公告現值並無明顯大變動，維持在每平方公尺1,100
    元至1,400 元不等，已如前述，且81年間之公告現值僅每平
    方公尺850 元，82年至83年則為每平方公尺950 元，亦有鳳
    山地政事務所前揭函文可稽，據此觀之，81年起至84年之公
    告現值係逐漸向上攀升，此後至今均無大幅變動，是抗告人
    所稱系爭土地價值現已大幅貶落，亦難認合於事實。況且，
    系爭土地於81年間設定本金最高限額14,400,000元之第一順
    位抵押權後，尚於87年間併同他筆土地設定本金最高限額60
    ,000,000元之第二順位抵押權，倘系爭土地價值有所貶損，
    第二順位抵押權人豈有願受設定而坐視融資債權無法確實回
    收之理。
  (五)抗告人再稱執行法院已依價格通知當事人陳述意見，伊及債
    務人甲○○均無表示異議，執行法院未依鑑定價格核定拍賣
    底價，有違當事人進行主義之精神等語。然執行法院就拍賣
    底價之核定本有其裁量權限，鑑價報告或當事人意見僅為核
    定底價之參酌依據之一，並不受此等鑑價報告或當事人意見
    之拘束，當事人就拍賣底價之核定非得任意指摘；且拍賣價
    額之核定，旨在防止不動產以不當之低價出賣，以兼顧債權
    人、債務人利益，俱述如前。是抗告人前述所辯均無可取。
四、綜合前述，執行法院以系爭土地98年1 月公告現值核定拍賣
    底價，並無不當。抗告人聲明異議指稱該拍賣底價核定之金
    額過高云云，係無可採。從而，執行法院司法事務官及原裁
    定先後駁回其異議之聲明，洵屬有據，抗告人仍執陳詞指摘
    原裁定不當，係無理由，應駁回其抗告。
五、據上論結，本件抗告為無理由，依強制執行法第30條之1 ，
    民事訴訟法第495 條之1 第1 項、第449 條第1 項、第95條
    、第78條，裁定如主文。
中    華    民    國    98    年    11    月    30    日
                            民事第三庭
                                審判長法官  張國彬
                                法      官  鄭月霞
                                法      官  甯  馨
以上正本證明與原本無異。
本件不得再抗告。
中    華    民    國    98    年    11    月    30    日
                                書  記  官  施耀程


司法院資訊處製作；財團法人民間司法改革基金會備份。
